ACORDAO-COMPLETO-2409177

ACÓRDÃO 6856/2020 ATA 20/2020 - PRIMEIRA CÂMARA

VISTOS, relatados e discutidos estes autos de processo de pensão civil,
ACORDAM os Ministros do Tribunal de Contas da União, reunidos em sessão da Primeira Câmara, diante das razões expostas pelo relator e com fundamento na Constituição Federal, art. 71, III, e na Lei 8.443/1992, arts. 1, V, e 39, II, em:
9.1. considerar ilegais as concessões de pensão às sras. Wanda Tavares Leal e Yeda Maria Ferreira e negar registro aos respectivos atos.
 9.2. dispensar a devolução dos valores indevidamente recebidos de boa-fé pelas interessadas, nos termos do Enunciado 106 da Súmula de Jurisprudência desta Corte;
9.3. determinar ao órgão de pessoal do Ministério da Economia responsável que adote as seguintes providências, sob pena de responsabilidade solidária da autoridade administrativa omissa:
9.3.1. dê ciência às sras. Wanda Tavares Leal e Yeda Maria Ferreira do inteiro teor desta deliberação no prazo de quinze dias e faça juntar os comprovantes de notificação das interessadas a estes autos nos quinze dias subsequentes;
9.3.2. suspenda os pagamentos com base nos atos ora impugnados no prazo de quinze dias;
9.3.3. alerte as beneficiárias que o efeito suspensivo proveniente da interposição de possíveis recursos perante o TCU não as  exime da devolução dos valores percebidos indevidamente após as respectivas notificações, caso os recursos não sejam providos;
9.3.4. que, na hipótese de desconstituição da decisão judicial obtida pelo Sindicato Nacional dos Auditores Fiscais do Trabalho (Sinait) nos autos do Mandado de Segurança 35.498, em trâmite no Supremo Tribunal Federal (STF) , faça cessar de imediato, sob pena de responsabilidade solidária da autoridade administrativa omissa, os pagamentos alusivos ao Bônus de Eficiência e Produtividade, previsto na Lei 13.464/2017, nos proventos da sra. Yeda Maria Ferreira por incompatível com o art. 40, caput e §§ 1º, 3º, 4º, 7º, 8º e 18, da Constituição Federal, dada a expressa exclusão da vantagem remuneratória, de caráter pro labore faciendo, da base de cálculo de contribuição previdenciária, e o critério de correção dos proventos aplicável ao benefício previdenciário.

PENSÃO CIVIL. PARIDADE.

Primeira Câmara

Ministério do Trabalho (extinta).

3. Interessados/Responsáveis:
3.1. Interessados: Wanda Tavares Leal (XXX.863.255-XX); Yeda Maria Ferreira (XXX.596.075-XX).

13.1. Ministros presentes: Walton Alencar Rodrigues (Presidente), Benjamin Zymler (Relator), Bruno Dantas e Vital do Rêgo.
13.2. Ministros-Substitutos presentes: Augusto Sherman Cavalcanti e Weder de Oliveira.

BENJAMIN ZYMLER

Trata-se de processo de pensão civil que recebeu a seguinte instrução no âmbito da Secretaria de Fiscalização de Pessoal (Sefip) :
, a qual recebeu a anuência das instâncias superiores da unidade técnica, bem assim do Ministério Público junto ao Tribunal de Contas da União (MPTCU) :
INTRODUÇÃO
Trata-se de atos de pensão civil, submetidos, para fins de registro, à apreciação do Tribunal de Contas da União (TCU) , de acordo com o art. 71, inciso III, da Constituição Federal.  Os atos foram cadastrados e disponibilizados ao TCU por intermédio do Sistema e-Pessoal, na forma do art. 2º e 4º da Instrução Normativa TCU 78/2018.
Os atos desse processo pertencem às seguintes unidades:
Unidade emissora: Ministério do Trabalho (Extinta) .
Unidade cadastradora:  Ministério da Economia.
Subunidade cadastradora: Superintendência Regional do Trabalho na Bahia - SRTb/BA_Extinta.
EXAME TÉCNICO
Procedimentos aplicados
Os procedimentos para exame, apreciação e registro de atos de pessoal encontram-se estabelecidos na Instrução Normativa TCU 78/2018 e na Resolução TCU 206/2007. Essas normas dispõem que os atos de pessoal disponibilizados por meio do e-Pessoal devem ser submetidos previamente a críticas automatizadas, com base em parâmetros predefinidos.
As críticas das informações cadastradas na etapa de coleta do ato foram elaboradas e validadas levando-se em conta as peculiaridades de cada ato. Os itens verificados nessa etapa são inerentes a dados cadastrais, fundamentos legais, mapa de tempo, ficha financeira, assim como eventuais ocorrências de acumulação. Trata-se de verificações abrangentes, minuciosas e precisas e sem a necessidade de ação humana e, portanto, menos suscetível a falhas. As críticas aplicadas estão discriminadas no sistema, no Menu e-Pessoal, opção 'Crítica', que podem ser acessadas mediante concessão de perfil específico a servidores do TCU responsáveis pela análise.
Além das críticas automatizadas, há verificação humana adicional no caso de haver alertas do sistema ou informações não formatadas, como esclarecimentos do gestor ou do controle interno.  
As críticas também consideram os registros do Sistema Integrado de Administração de Recursos Humanos (Siape) . O Siape disponibiliza informações atualizadas sobre as parcelas que integram os proventos, diferentemente, portanto, do e-Pessoal, que informa as parcelas no momento do registro do ato. 
Essa confrontação com o Siape fornece uma visão atual e verdadeira da situação, o que permite descaracterizar irregularidades e inconsistências que, embora constantes do e-Pessoal, já foram corrigidas.
As verificações detectadas nos atos encontram-se discriminadas na aba de pendências de cada ato no sistema e-Pessoal, bem como nos espelhos dos atos contemplados por esta instrução.
Exame das Constatações
Ato: 11399/2018 - Interessado: ALMIR HUMBERTO LEAL - CPF: XXX.375.165-XX
Beneficiário: WANDA TAVARES LEAL - CPF: XXX.863.255-XX - Cônjuge
Parecer do Controle Interno: considerar o ato Legal.
Por intermédio de análises realizadas por esta Unidade Técnica no presente ato, não se constatou irregularidade que obste a chancela pela legalidade.
Encaminhamento do ato: 
Considerar LEGAL e conceder registro do ato de ALMIR HUMBERTO LEAL. 
Ato: 43915/2018 - Interessado: JOAO JOSE GONCALVES - CPF: XXX.899.715-XX
Beneficiário: YEDA MARIA FERREIRA - CPF: XXX.596.075-XX - Companheiro (a) 
Parecer do Controle Interno: considerar o ato Legal.
Por intermédio de análises realizadas por esta Unidade Técnica no presente ato, não se constatou irregularidade que obste a chancela pela legalidade.
Encaminhamento do ato: 
Considerar LEGAL e conceder registro do ato de JOAO JOSE GONCALVES. 
CONCLUSÃO
A abrangência e a profundidade das verificações levadas a efeito fundamentam convicção de que os atos 11399/2018 e 43915/2018 podem ser apreciados pela legalidade, em razão de não terem sido encontradas irregularidades nos atos, de acordo com o item Exame das Constatações desta instrução.
PROPOSTA DE ENCAMINHAMENTO
Ante o exposto, com fundamento no art. 71, inciso III, da Constituição Federal, no art. 1º, inciso V, e art. 39, incisos I e II, da Lei 8.443/1992, no art. 260 do Regimento Interno do Tribunal de Contas da União, propõe-se: 
Considerar  LEGAIS e conceder o registro dos atos de ALMIR HUMBERTO LEAL e JOAO JOSE GONCALVES."
O Ministério Público junto ao Tribunal de Contas da União (MPTCU) , representado pelo douto Procurador Júlio Marcelo de Oliveira, dissentiu da unidade técnica, nos seguintes termos:
"Trata-se de processo consolidado com dois atos de pensões civis instituídas por servidores do extinto Ministério do Trabalho, com pareceres pela legalidade emitidos pelo controle interno e pela Secretaria de Fiscalização de Pessoal.
As pensões civis instituídas por Almir Humberto Leal (peça 2) e João José Gonçalves  (peça 3) , com vigência, respectivamente, em 11/12/2016 e 20/1/2017 tem os proventos calculados e reajustados pelo critério da paridade, conforme se observa da fundamentação legal informada:
PCIV-15 - CF/1988, art. 40, § 7º, inciso I (Redação dada pela EC 41/2003) , c/c MP 167/2004 (convertida na Lei 10.887/2004) - Com paridade - Pensão por morte, com paridade, com valor do benefício igual ao valor da totalidade dos proventos do servidor falecido, até o limite máximo estabelecido para os benefícios do regime geral de previdência social de que trata o art. 201, acrescido de setenta por cento da parcela excedente a este limite, caso aposentado à data do óbito. Pensão com paridade, decorrente de aposentadorias com fundamento no art. 3º da EC 47/2005 ou art. 40, § 1º, inciso I, da Constituição Federal, c/c EC 70/2012. Vigência a partir de 20/2/2004.
O fundamento legal acima confere paridade às pensões civis, desde que derivadas de aposentadorias com fundamento no art. 3º da EC 47/2005 ou com base nas regras trazidas pela EC 70/2102, que cuida de inativações por invalidez.
Os instituidores, no entanto, foram aposentados de forma voluntária em 1977 e 1989, ou seja, as concessões não foram motivadas por invalidez, tampouco foram amparadas pela EC 47, somente promulgada em 2005.
Esta Corte de Contas, ao apreciar a representação acerca do 'estudo sobre a existência ou não de paridade com a remuneração do servidor ativo das pensões decorrentes de aposentadorias concedidas anteriormente à Emenda Constitucional - EC 41/2003, bem assim daquelas decorrentes das aposentadorias concedidas com base no art. 3º da mencionada emenda constitucional', prolatou o Acórdão 2553/2013-TCU-Plenário, que decidiu, entre outras medidas, formular as seguintes orientações às unidades jurisdicionadas:
9.2. orientar os órgãos e entidades da Administração Pública Federal a observar as seguintes diretrizes na concessão de pensão:
9.2.1 as pensões civis decorrentes de aposentadorias ocorridas anteriormente à Emenda Constitucional 41/2003, ou as concedidas com fundamento no art. 3º da Emenda Constitucional 41/2003, somente gozarão de paridade com os vencimentos dos servidores em atividade se o óbito do servidor ocorreu até 31/12/2003;
9.2.2 para óbitos posteriores a 31/12/2003, os benefícios serão reajustados nos mesmos índice e data aplicáveis aos benefícios do RGPS;
Nessa linha de entendimento, o Supremo Tribunal Federal estabeleceu que os pensionistas de servidor aposentado, falecido após a promulgação da EC 41/2003, têm direito à paridade para efeito de revisão dos benefícios, desde que o instituidor se enquadre na regra de transição prevista no art. 3º da EC 47/2005, nos termos do RE 603.580.
O Acórdão 1659/2014-TCU-Primeira Câmara considerou ilegal a pensão civil calculada com paridade, instituída por servidora aposentada voluntariamente em 20/10/1995, não alcançada pelo art. 3º da EC 47/2005:
PESSOAL. PENSÃO CIVIL. ATO COM IRREGULARIDADES DECORRENTES DO PAGAMENTO DE PARCELA JUDICIAL DE 28,86%, BEM ASSIM DA APLICAÇÃO DA EC Nº 70/2012 À PENSÃO DECORRENTE DE APOSENTADORIA VOLUNTÁRIA PROPORCIONAL, COM INTEGRALIZAÇÃO POSTERIOR DOS PROVENTOS, FUNDAMENTADA NO ART. 190 DA LEI Nº 8.112/1990. ILEGALIDADE. NEGATIVA DE REGISTRO.
Os atos em análise foram encaminhados 2018, de modo que podem ser apreciados por este Tribunal, pois não houve o decurso do prazo decadencial previsto pelo Supremo Tribunal Federal, no âmbito do RE 636.553.
Ante o exposto, o Ministério Público de Contas manifesta-se pela ilegalidade das pensões instituídas por Almir Humberto Leal (peça 2) e por João José Gonçalves  (peça 3) e sugere esclarecer à atual unidade jurisdicionada que as concessões poderão prosperar, mediante emissão de novos atos, livres da irregularidade indicada no presente parecer."
É o relatório.

não há

Procurador Júlio Marcelo de Oliveira.

PESSOAL. PENSÃO CIVIL. PROVENTOS CONCEDIDOS COM PARIDADE. APOSENTADORIAS VOLUNTÁRIAS NÃO FUNDAMENTADAS NO ART. 3º DA EC 47/2005. ILEGALIDADE. NEGATIVA DE REGISTRO. ENUNCIADO 106. DETERMINAÇÕES.

PENSÃO CIVIL (PCIV)

Secretaria de Fiscalização de Pessoal (SEFIP).

Cuidam os autos de processo de pensão civil instituída por ex-servidores do extinto Ministério do Trabalho e Emprego.
 2. A Sefip manifestou-se pela legalidade e registro dos atos, ao passo que o MPTCU os considerou ilegais, em razão do pagamento de proventos com paridade em relação à remuneração do servidor ativo.
3. Assiste razão ao douto parquet. Após o advento da EC 41/2003, as pensões perderam a paridade com a remuneração do servidor ativo, exceto quando o instituidor se aposenta com fundamento no art. 3º da EC 47/2005 ou por invalidez. Nesses casos, os dispositivos pertinentes (o próprio art. 3º da EC 47/2005 e o art. 1º da EC 70/2012, que incluiu o art. 6º-A à EC 41/2003) asseguram a paridade.
4. Não sendo essas as hipóteses tratadas nos autos, deve-se observar o previsto nos §§ 7º e 8º do art. 40 da Constituição Federal, com a redação conferida pela EC 41/2003:
"§ 7º Lei disporá sobre a concessão do benefício de pensão por morte, que será igual:
 I -  ao valor da totalidade dos proventos do servidor falecido, até o limite máximo estabelecido para os benefícios do regime geral de previdência social de que trata o art. 201, acrescido de setenta por cento da parcela excedente a este limite, caso aposentado à data do óbito; ou
 II -  ao valor da totalidade da remuneração do servidor no cargo efetivo em que se deu o falecimento, até o limite máximo estabelecido para os benefícios do regime geral de previdência social de que trata o art. 201, acrescido de setenta por cento da parcela excedente a este limite, caso em atividade na data do óbito.
§ 8º É assegurado o reajustamento dos benefícios para preservar-lhes, em caráter permanente, o valor real, conforme critérios estabelecidos em lei."
5. Ora, a lei em questão - Lei 10.887/2004 - estabeleceu, em seu art. 15 (redação conferida pela Lei 11.784/2008) , que os benefícios previdenciários do regime próprio de previdência do servidor (RPPS) são reajustados na mesma data e com os mesmos índices aplicáveis aos benefícios do regime geral de previdência social (RGPS) :
"Art. 15. Os proventos de aposentadoria e as pensões de que tratam os arts. 1º e 2º desta Lei serão reajustados, a partir de janeiro de 2008, na mesma data e índice em que se der o reajuste dos benefícios do regime geral de previdência social, ressalvados os beneficiados pela garantia de paridade de revisão de proventos de aposentadoria e pensões de acordo com a legislação vigente."    
6. Portanto, não havendo nenhuma norma especial aplicável aos benefícios previdenciários das sras. Wanda Tavares Leal e Yeda Maria Ferreira, a aplicação do critério da paridade para o reajuste dos seus proventos, previsto no fundamento legal dos respectivos atos concessórios, macula os atos em exame.
7. Por fim, deve-se determinar ao órgão de pessoal do Ministério da Economia que, na hipótese de desconstituição da decisão judicial obtida pelo Sindicato Nacional dos Auditores Fiscais do Trabalho (Sinait) nos autos do Mandado de Segurança 35.498, em trâmite no Supremo Tribunal Federal (STF) , faça cessar o pagamento, nos proventos da sra. Yeda Maria Ferreira, da parcela do Bônus de Eficiência e Produtividade, previsto na Lei 13.464/2017, por incompatível com o art. 40, caput e §§ 1º, 3º, 4º e 18, da Constituição Federal, dada a expressa exclusão da vantagem remuneratória, de caráter pro labore faciendo, da base de cálculo de contribuição previdenciária.

Diante do exposto, acolho o parecer do Ministério Público e VOTO por que o Tribunal adote a deliberação que ora submeto a este Colegiado.
TCU, Sala das Sessões Ministro Luciano Brandão Alves de Souza, em 23 de junho de 2020.
BENJAMIN ZYMLER 
Relator